最　高　行　政　法　院　判　決　　　　　　　　　九十三年度判字第一四七六號
　　上　訴　人　丙○○○
　　　　　　　　乙○○
　　　　　　　　甲○○
　　被 上訴 人　財政部臺灣省中區國稅局
　　代　表　人　鄭宗典
右當事人間因遺產稅事件，上訴人對於中華民國九十二年四月二十九日臺中高等行政
法院九十一年度訴字第九三五號判決，提起上訴，本院判決如左：
　　主  文
上訴駁回。
上訴審訴訟費用由上訴人負擔。
　　理  由
壹、本件上訴人主張：查系爭坐落南投縣南投市○○○段第一四四之三、一五一及一
    五一之六地號等三筆土地，地目為「田」，其上種植農作物，向來即做農業使用
    ，本屬農業用地，後於民國（下同）四十五年十一月二十三日發佈之都市計畫中
    劃編為住宅區，係依法律所為之劃定，解釋上應認為亦屬於依法律變更為非農業
    用地之情形。次依南投縣政府九十投府城都字第九○○七五○六六號函，可知南
    投市○○○段一五一、一五一─六地號等二筆土地於現況上並無連接建築線之情
    事，既無建築線之連接，上開二筆土地之建築使用即發生實際上無法進行之困難
    ，而事實上該二筆土地並無法依變更編定後之使用分區而為使用，仍係以原來之
    用地別「田」進行農業使用。再者，唯一與第一五一、一五一─六地號土地相鄰
    而為被繼承人簡蕭海所有之土地係為同段第一五一─三地號土地，該筆土地係為
    公園用地、公共設施保留地，並無作為私有道路使用之可能，而其餘與第一五一
    、一五一─六地號土地相鄰之第一五二、一四九、一五○─五、一五○─六、一
    五○─七地號等土地，則均非被繼承人簡蕭海所有，倘上開相鄰土地均無私有道
    路之設置，或其中任一筆土地之所有權人不同意其所有土地供作私有道路使用，
    則所謂「私設道路之土地同意使用權利證明」之取得，即屬無法實踐之空言，南
    投縣建築管理自治條例第七條後項規定即屬無法或難以成就之不確定條件。綜上
    可知，系爭三塊厝段一五一、一五一─六地號土地，就現況而言，既無連接建築
    線之情事，則其建築使用即必會發生實際上無法進行之困難，據此，主管機關為
    使該系爭土地能予順利開發建築使用，本即有擬定細部計畫規定之義務，其未為
    擬定細部計畫，當然係屬於依法應完成之細部計畫尚未完成之情形。原審僅以該
    系爭土地並無擬定細部計畫之規定，即據以認定系爭土地之情形與農業發展條例
    施行細則第二條第二項之要件不符，顯有誤解法令情形。是以，八十九年十一月
    二日八九投府城都字第八九一六○一七三號函釋意旨認為「系爭三筆土地可供建
    築開發使用」，其所為認定之事實並不正確，因而據此錯誤之認知，所為之判斷
    亦當然不正確，原判決援引此不正確之函釋作為判決之基礎，亦有認事用法之違
    誤。又該系爭土地若無法供建築使用，則究竟可供何種用途使用？主管機關是否
    有擬定相關計畫加以說明？原判決理由欄均未就此判斷提出其所得心證之憑據，
    亦顯有判決不備理由之違背法令情形，爰請判決廢棄原判決。
貳、被上訴人未提出答辯狀。
參、原審斟酌全辯論意旨及調查證據之結果，以：查系爭三筆土地之使用分區，於四
    十五年十一月二十三日經編定為「住宅區」，此有南投市都市計畫土地使用分區
    證明書附原處分卷可稽。又「前揭土地係南投都市計畫於四十五年十一月二十三
    日發布實施，即劃設為住宅區，可供開發建築使用，應未符合前開八十九年六月
    七日修正發布之農業發展條例施行細則第二條第二項規定之土地。」此亦有南投
    縣政府八十九年十一月二日八九投府城都字第八九一六○一七三號函在原處分卷
    足憑。則前述三筆土地自都市計畫發布時起即編定為住宅區，未曾編定為農業區
    ，且未辦理細部計畫，亦未經主管之南投縣政府管制仍應依原來農業用地使用分
    區別或用地別使用。縱該三筆土地受有建築法規之限制或有實際上之困難而無法
    供建築使用，惟上訴人仍可為其他非農業使用，亦不影響其使用分區編定，自無
    得免徵遺產稅之適用。另坐落南投縣南投市○○○段第七一—一、七一—一五及
    七一—二四地號等三筆土地，依南投縣南投市都市計畫土地使用分區證明書所載
    ，於四十五年十一月二十三日經編定為住宅區，非屬公共設施用地，惟依南投縣
    政府八十九年十二月十八日八九投府工土字第八九一九八九一一號函略謂，上開
    三筆土地屬無償供公眾通行之巷道。另經南投縣稅捐稽徵處以九十年一月九日八
    九投稅財第七四八四一函復，該三筆土地業已依土地稅減免規則第九條規定免徵
    地價稅在案。從而被上訴人依遺產及贈與稅法第十六條第十二款規定核定該三筆
    土地不計入遺產總額，並無不合。上訴人於復查時主張應將之計入遺產總額再扣
    除，以利其日後辦理抵繳，於法無據，核無足採，其於本件訴訟程序中已不復爭
    執。綜上所述，原處分（復查決定）核無違誤。訴願決定予以維持，亦無不合，
    乃判決駁回上訴人在原審之訴。
肆、本院查：一、按「凡經常居住中華民國境內之中華民國國民死亡時遺有財產者，
    應就其在中華民國境內境外全部遺產，依本法規定，課徵遺產稅。」、「左列各
    款不計入遺產總額：一、．．．十二、被繼承人遺產中經政府闢為公眾通行道路
    之土地或其他無償供公眾通行之道路土地，經主管機關證明者。．．．」、「左
    列各款，應自遺產總額中扣除，免徵遺產稅：一、．．．六、遺產中作農業使用
    之農業用地及其地上農作物，由繼承人或受遺贈人，繼續經營農業生產者，扣除
    其土地及地上農作物價值之全數。．．．」分別為遺產及贈與稅法第一條、第十
    六條第十二款及第十七條第一項第六款前段所明定。本件被繼承人簡蕭海於八十
    九年一月十五日死亡，上訴人為繼承人於八十九年九月二十七日辦理申報遺產稅
    ，經被上訴人核定遺產總額為新臺幣（下同）一三一、六三○、六一一元，應納
    遺產稅額計二四、四八四、九○三元。上訴人不服，主張坐落南投縣南投市○○
    ○段一四四─三、一五一、一五一─六地號等三筆土地為農用應予免稅；同段七
    一─一、七一之一五、七一─二四地號等三筆土地為道路用地，應列入遺產總額
    ，以利實物抵繳等情，申請復查，未獲變更，提起訴願，亦遭決定駁回，乃提起
    本件行政訴訟。原判決關於系爭坐落南投縣南投市○○○段第一四四—三、一五
    一及一五一—六地號等三筆土地之使用分區，自都市計畫發布時起即編定為住宅
    區，未曾編定為農業區，且未辦理細部計畫，亦未經主管之南投縣政府管制仍應
    依原來農業用地使用分區別或用地別使用，縱該三筆土地受有建築法規之限制或
    有實際上之困難而無法供建築使用，惟上訴人仍可為其他非農業使用，亦不影響
    其使用分區編定，自無得免徵遺產稅之適用，又坐落南投縣南投市○○○段第七
    一—一、七一—一五及七一—二四地號等三筆土地，依都市計畫土地使用分區編
    定為住宅區，非屬公共設施用地，惟屬無償供公眾通行之巷道，經南投縣稅捐稽
    徵處依土地稅減免規則第九條規定免徵地價稅在案，依遺產及贈與稅法第十六條
    第十二款規定核定該三筆土地不計入遺產總額，以及上訴人在原審之主張如何不
    足採等事項均已予以論斷。又八十九年六月七日修正之農業發展條例施行細則第
    二條第二項規定：「前項農業用地經依法律變更編定為非農業用地，在依法應完
    成之細部計畫尚未完成，無法依變更後之用地使用，經上開法律主管機關認定仍
    應依原來農業用地使用分區別或用地別管制使用者，得適用本條例第三十七條第
    一項、第三十八條第一項或第二項規定，．．．免徵遺產稅．．．。」之適用，
    亦以具備：（一）需為本細則第二條第一項規定之「農業用地」經依法律變更編
    定為非農業用地。（二）變更編定為非農業用地後，依法應完成之細部計畫尚未
    完成，致無法依變更後之用地使用。（三）需法律主管機關認定仍應依原來農業
    用地使用分區別或用地別管制使用等要件，始可依據上開規定，免徵遺產稅。本
    件系爭坐落南投縣南投市○○○段第一四四—三、一五一及一五一—六地號等三
    筆土地並未經法律主管機關認定仍應依原來農業用地使用分區別或用地別管制使
    用，與前揭農業發展條例施行細則第二條第二項規定免徵遺產稅之要件尚有未合
    ，自不得主張適用該規定（前揭農業發展條例施行細則第二條第二項規定係在本
    件繼承事實發生後修正公布者）。是原判決認原處分認事用法，均無違誤，維持
    原處分及訴願決定，而駁回上訴人在原審之訴，其所適用之法規與該案應適用之
    現行法規並無違背，與解釋判例，亦無牴觸，並無所謂原判決有違背法令之情形
    ；又證據之取捨與當事人所希冀者不同，致其事實之認定亦異於該當事人之主張
    者，不得謂為原判決有違背法令之情形。二、上訴人對於業經原判決詳予論述不
    採之事由再予爭執，核屬法律上見解之歧異，要難謂為原判決有違背法令之情形
    。本件上訴論旨，仍執前詞，指摘原判決違誤，求予廢棄，難認有理由，應予駁
    回。
據上論結，本件上訴為無理由，爰依行政訴訟法第二百五十五條第一項、第九十八條
第三項前段、第一百零四條、民事訴訟法第八十五條第一項前段，判決如主文。
中　　華　　民　　國　　九十三　　　年　　　十一　　　月　　二十五　　　日
                    最 高 行 政 法 院  第 二 庭
                                審 判 長 法  官　　　葉　振　權
                                         法  官      林　清　祥
                                         法  官　　　劉　鑫　楨
                                         法  官　　　吳　明　鴻
                                         法  官　　　梁　松　雄
右  正  本  證  明  與  原  本  無  異
　　　　　　　　　　　　　　　　　　　　 法院書記官　陳　盛　信
中　　華　　民　　國　　九十三　　　年　　　十一　　　月　　二十六　　　日
